最高法院刑事判決　　　　　　九十六年度台上字第五五一三號
上　訴　人　甲○○
　　　　　　　　　　香港永久性居民
　　　　　　　　　　（
上列上訴人因違反毒品危害防制條例案件，不服台灣高等法院中
華民國九十六年八月三日第二審更審判決（九十六年度上重更(二)
字第二○號，起訴案號：台灣板橋地方法院檢察署九十三年度偵
字第一九○二一號），提起上訴，本院判決如下：
    主  文
上訴駁回。
    理  由
本件原判決認定上訴人甲○○係香港居民，明知海洛因及ＭＤＭ
Ａ（俗稱搖頭丸）分別為毒品危害防制條例第二條第二項第一款
、第二款所列之第一級、第二級毒品，為違禁物，不得非法持有
、運輸，亦屬行政院依懲治走私條例第二條第四項（民國九十五
年五月五日修正為第三項）規定公告之甲類管制進出口物品，不
得從國外私運進口，竟於九十三年十一月上旬某日，在香港某處
，與真實姓名年籍不詳綽號「阿細」之香港籍成年男子共同基於
走私違禁物品及運輸海洛因、ＭＤＭＡ之犯意聯絡，雙方約定由
上訴人至台灣為「阿細」領受從國外走私進口之海洛因及ＭＤＭ
Ａ，並為之分裝，再轉運至「阿細」指示之地點交付予某特定人
，事後由「阿細」給付上訴人約港幣四、五萬元以為報酬及其來
台之機票、食宿等費用。「阿細」並交付行動電話門號0000
000000之ＳＩＭ卡（晶片號碼000000000000
00）予上訴人，上訴人亦自購門號0000000000（晶
片號碼000000000000000）之易付卡，用以聯絡
運輸海洛因及ＭＤＭＡ之用。嗣上訴人於同月十八日晚間自香港
搭機來台，隨即前往預定之台北縣板橋市○○路九號五○一室出
租套房投宿，並以上開行動電話聯絡「阿細」告知所投宿處所之
地址，「阿細」則指示約於同月二十二日會由不知情設於大陸廣
州市之泛洋物流貨運公司將內藏海洛因及ＭＤＭＡ之過濾器濾心
，以包裹經國際快遞寄至台灣並由設於台南市之龍珠國際物流運
抵上址，該包裹之收件人化名為「曾國明」，聯絡電話即為其交
付之上開門號行動電話等情。上訴人於等候上開包裹期間，為預
備拆解過濾器濾心以取出海洛因及ＭＤＭＡ並進行分裝，乃外出
購買拆解分裝之工具即磅秤（含透明容器）一個、切刀、刮刀、
剪刀各一支、口罩一個、黑色塑膠袋一捲、元本山海苔禮盒一個
、行李箱一個等。迨同月二十二日中午，由不知情龍珠國際物流
集團（即龍珠國際有限公司）之人員先以前開電話聯絡上訴人後
，即將包裹運送至上址出租套房，由上訴人具領，上訴人並與「
阿細」基於行使偽造私文書之犯意聯絡，以「曾國明」名義在壹
式四聯包裹簽收領據之收件人簽名處，偽簽「曾國明」之署名，
表示已收領包裹之意思而偽造該簽收領據之私文書，並將該領據
交予送貨人員而行使之，足以生損害於曾國明本人。上訴人旋即
在上開出租套房，以預先購買之工具拆卸過濾器濾心，將藏放在
其中以真空塑膠袋包裝之海洛因及ＭＤＭＡ取出，再將海洛因分
裝一小包約重四公克，供作樣本，其餘均分為十包（每包約重三
五○公克），另將ＭＤＭＡ取出十五顆裝成一小包，供作樣本，
其餘則尚未分裝。嗣上訴人在等待「阿細」進一步指示時，於同
日下午二時五十五分許，為法務部調查局台北市調查處（下稱調
查處）暨台北市憲兵隊專案人員持搜索票在上址查獲，並當場扣
得如附表編號一、二所示之毒品及其所有如附表編號三至十三所
示供運輸毒品所用之工具等情。係以上開事實，業據上訴人於調
查處詢問時、檢察官偵查中及原審第一次更審之準備程序時供承
不諱，且其就接運海洛因及ＭＤＭＡ之代價、何時收取報酬與接
運、分裝海洛因及ＭＤＭＡ等細節，前後所述悉相符合，若非親
身經歷其事，何能先後所述情節均屬一致。而本件係法務部調查
局緝毒中心接獲香港警察刑事總部提供情報，表示有一香港男子
即上訴人將於九十三年十一月十八日自香港搭機抵台接運毒品，
而由調查處派員跟監，迨上訴人確已受領由運輸業者所運送之包
裹後，隨即向第一審法院聲請搜索票至上址執行搜索，並當場扣
得如附表所示之毒品等物，有搜索票在卷可按，復經在現場執行
搜索查獲之調查員蔡逢時、卓聖化、廖惟仁於第一審時，分別就
上訴人搭機抵台入境後迄查獲止，共五日之跟監過程；暨上訴人
簽署「曾國明」而領收包裹，經依法執行搜索時查獲上訴人自開
封十三支過濾器中已取出分裝之毒品海洛因及尚未完成分裝之Ｍ
ＤＭＡ，上訴人並當場自承查獲之海洛因係「白粉」及其受「阿
細」之託來台接運上開毒品等情節證述甚詳。上訴人嗣後在原審
改稱其不知所接運之物係海洛因及ＭＤＭＡ云云，顯係卸責之詞
，殊無足採。扣案之白粉十一包（即如附表編號一所示之物），
經法務部調查局鑑定結果認均含海洛因成分，合計淨重三四八八
‧三四公克（空包裝重一二五‧四二公克），純度七四‧二○％
，純質淨重二五八八‧三五公克，有該局九十三年十二月一日調
科壹字第○六○○○九二一三號鑑定通知書附卷可稽；另扣案之
藥錠十一包（內含一包樣本，即如附表編號二所示之物），經檢
驗結果認均含ＭＤＭＡ成分，合計淨重二○一二‧二六公克（空
包裝重三六‧一九公克），純度五二‧八八％，純質淨重一○六
四‧○八公克，亦有該局九十三年十一月二十九日調科壹字第○
九三○○四七七二四○號檢驗通知書在卷足憑，復有附表編號三
至十三所示之物扣案可證。按毒品危害防制條例第四條所謂「運
輸毒品」，係指本於運輸意思而搬運輸送而言，倘具有此意圖者
，一有搬運輸送之行為，犯罪即已成立，並不以兩地間毒品直接
搬運輸送移轉存置於特定地點為限，其以迂迴、輾轉方法，利用
不相同之運輸工具，將特定之毒品移轉運送至目的地者，其各階
段之運送，均不失為「運輸」行為之一種，且祇以所運輸之毒品
已運送為已足，並非以運抵目的地為完成犯罪之要件。本件扣案
之海洛因及ＭＤＭＡ，係與上訴人有犯意聯絡之「阿細」自大陸
委由設於廣州市之泛洋物流貨運行（即「金洋國際物流有限公司
」）託運至台灣，再由台灣之「龍珠國際物流」遞送至上訴人前
開租住處，由上訴人署名「曾國明」簽收後旋即分裝，欲再轉送
至「阿細」所指示之地點及某特定人，此除經上訴人自白外，並
據龍珠國際物流負責人蕭建良於原審更審前證述在卷，復有包裹
簽收領據扣案可佐。顯見上訴人與「阿細」係共同以迂迴、輾轉
方法，利用不知情之運送人將上開毒品自境外輸入台灣並送至上
訴人在台之前揭居住處所，上訴人之行為，自該當於私運管制物
品進口、運輸第一級毒品及第二級毒品之罪責。上訴人雖辯稱伊
不知毒品寄自何處云云；惟上訴人係與「阿細」在香港共商自境
外運輸毒品進入台灣，並由「阿細」將毒品寄運，上訴人則來台
擔任收受之工作，再送至「阿細」指示之地點交付某特定人，縱
上訴人不知扣案之毒品如何自廣州進入台灣，然將該毒品運至台
灣交由上訴人收領既屬二人事先計畫範圍之事項，上訴人自與「
阿細」對運輸毒品及私運管制物品進口有犯意聯絡與行為分擔，
仍應負共同正犯之責。上訴人在原審雖供稱：九十三年十一月份
，劉金田跟「阿細」到香港來找伊，要伊幫他收包裹，伊有看到
他的護照，就是寫劉金田云云，其並以已供出前開毒品之來源為
劉金田，請求依毒品危害防制條例第十七條規定減輕其刑。惟經
原審調取有關「劉金田」之口卡影本或戶籍資料，供上訴人指認
結果，均非其所見之「老闆劉金田」；嗣上訴人雖依原審調取之
入出境資料指稱身分證統一編號為Ｚ000000000之人最
像云云，然該身分證統一編號為Ｚ000000000之劉金田
，依法務部入出境資訊連結作業列載所示，其於九十三年二月二
十九日入境後，即未再出境，顯非上訴人所稱於九十三年十一月
間至香港而偕「阿細」向其請求至台灣接收前揭包裹之人，且本
件亦未因上訴人供出所謂毒品來源而破獲該毒品之上手，自無毒
品危害防制條例第十七條規定之適用。綜合以觀，上訴人共同自
大陸地區運輸管制物品之海洛因、ＭＤＭＡ進入台灣地區等事證
明確，犯行堪以認定，為其所憑之證據及認定之理由。並說明上
訴人行為後，刑法第五十五條想像競合犯之規定，雖於九十四年
二月二日修正公布，並於九十五年七月一日施行，增列「但不得
科以較輕罪名所定最輕本刑以下之刑」之但書規定，惟此僅係想
像競合犯科刑之限制，為法理之明文化，非屬法律變更，自無新
舊法比較之問題。而懲治走私條例第二條，雖於九十五年五月五
日修正，將同條第二項之常業犯規定刪除，並將該條第三項、第
四項規定移列至同條第二項、第三項，於同月三十日公布施行，
惟上訴人所犯同條第一項之罪，則未變更，並無有利或不利之情
形，亦不生新舊法之比較適用。又上訴人行為後，原刑法第五十
五條前段有關牽連犯之規定，業於九十四年二月二日修正刪除，
並於九十五年七月一日施行，所犯二罪以上，已無牽連犯從一重
處斷之適用，應併合處罰，惟比較新舊法，以舊法較有利於上訴
人，依修正後刑法第二條第一項前段之規定，應依上訴人行為時
之舊法即修正前之刑法第五十五條前段規定適用牽連犯論處。再
按刑法第二十八條共犯規定，雖將舊法之「實施」修正為「實行
」，其中「實施」一語，涵蓋陰謀、預備、著手及實行之概念在
內，其範圍較廣；而「實行」則著重於直接從事構成犯罪事實之
行為，其範圍較狹；二者之意義及範圍固有不同，但就上訴人之
犯行，刑法第二十八條之修正內容對其並無刑罰輕重之影響，應
不生新舊法之比較適用。另毒品危害防制條例第四條第一項所定
得併科新台幣一千萬元以下罰金及同條例第四條第二項得併科新
台幣七百萬元以下罰金，懲治走私條例第二條第一項所定得併科
新台幣三百萬元以下罰金，其中最低罰金刑部分，依修正前刑法
第三十三條第五款、罰金罰鍰提高標準條例及現行法規所定貨幣
單位折算新台幣條例等規定，係以銀元一元折算新台幣三元，則
修正前最低罰金數額即為新台幣三十元，而修正後刑法第三十三
條第五款規定之最低罰金刑為新台幣一千元，自應以修正前之規
定有利上訴人。查海洛因及ＭＤＭＡ係毒品危害防制條例第二條
第二項第一款、第二款所列之第一級、第二級毒品，亦屬行政院
依懲治走私條例第二條第四項（九十五年五月五日修正為第三項
）規定公告之甲類管制進出口物品。又懲治走私條例第十二條規
定「自大陸地區私運物品進入台灣地區，或自台灣地區私運物品
前往大陸地區者，以私運物品進口、出口論，適用本條例規定處
斷。」上訴人與「阿細」共同基於私運第一級毒品海洛因及第二
級毒品ＭＤＭＡ進口之故意，彼此聯絡謀議計劃，由「阿細」自
大陸委由不知情之運輸業者運送上開毒品進入台灣交予上訴人，
核其所為，係犯懲治走私條例第十二條、第二條第一項之準私運
管制物品進口罪、毒品危害防制條例第四條第一項之運輸第一級
毒品罪及同條例第四條第二項之運輸第二級毒品罪。上訴人以一
行為同時運輸管制物品之第一級毒品及第二級毒品進入台灣地區
，係一行為同時觸犯懲治走私條例第二條第一項之私運管制物品
進口罪、毒品危害防制條例第四條第一項之運輸第一級毒品罪及
同條第二項之運輸第二級毒品罪，為想像競合犯，應依刑法第五
十五條規定，從一重之運輸第一級毒品罪處斷；至上訴人非法持
有海洛因及ＭＤＭＡ之低度行為應為運輸之高度行為所吸收，不
另論以持有毒品罪。上訴人與「阿細」謀議委由不知情之運送人
私運進口及運輸行為，均為間接正犯。上訴人與「阿細」有犯意
聯絡及行為分擔，應依共同正犯論處。上訴人為受領內藏前開查
扣毒品之包裹，在龍珠國際物流集團之簽收領據上收件人處偽造
「曾國明」之署押，表示已收領包裹之意思而偽造該簽收領據之
私文書，並將該領據交予送貨人員而行使之，所為自足生損害於
「曾國明」，核其此部分所為，係犯刑法第二百十六條行使同法
第二百十條之偽造私文書罪（公訴人於第一審辯論期日已追加此
部分罪名），此部分上訴人與「阿細」亦有犯意聯絡、行為分擔
，為共同正犯。上訴人偽造「曾國明」署押為偽造私文書之部分
行為；而偽造私文書後，進而持以行使，其偽造私文書之低度行
為應為行使之高度行為所吸收，均不另論罪。所犯行使偽造私文
書罪與前揭運輸第一級毒品罪間有方法結果之牽連關係，應依修
正前刑法第五十五條規定從一重之運輸第一級毒品罪處斷。至公
訴人移送第一審法院併辦部分（九十四年度偵字第六二六號）與
上開論罪部分為同一事實，原審自得併予審理。因將第一審之不
當判決撤銷，適用懲治走私條例第十二條、第二條第一項，毒品
危害防制條例第四條第一項、第二項、第十八條第一項前段、第
十九條第一項，刑法第二條第一項前段、第十一條、第二十八條
、第五十五條、第二百十六條、第二百十條、第二百十九條、第
三十七條第一項，修正前刑法第五十五條，審酌上訴人之素行、
犯罪之動機、目的、手段，因貪圖不法報酬，運輸鉅量毒品，所
運輸之毒品雖未流入市面即遭查獲，惟毒品數量龐大，若未經查
獲流入市面，所可能致生之毒害甚鉅，無堪憫恕，及犯罪後之態
度並無悔意等一切情狀，量處無期徒刑，並依刑法第三十七條第
一項之規定，宣告褫奪公權終身。上訴人犯罪雖在九十六年四月
二十四日之前，惟其所犯毒品危害防制條例第四條第一項、第二
項之罪名及宣告之刑度，依中華民國九十六年罪犯減刑條例第三
條第一項第七款之規定，不予減刑。扣案如附表編號一、二所示
之物，均係查獲之毒品，不問屬於犯人與否，均應依毒品危害防
制條例第十八條第一項前段規定沒收銷燬之；扣案附表編號一、
二所示之空包裝，係防止毒品裸露、潮濕，便於攜帶，又附表編
號三至十三所示之物，均為上訴人所有而供本件運輸毒品所用之
物，業據其於調查處詢問時及偵查中供明在卷，應依毒品危害防
制條例第十九條第一項規定宣告沒收之。至扣案如附表編號十四
之出租套房登記表（影本），非屬上訴人所有，亦非其供犯罪所
用之物；附表編號十五之記事本二本、編號十七之易付卡包裝紙
，雖屬上訴人所有，然非直接供本件犯罪所用之物；附表編號十
六之三支過濾器濾心，其內並未藏放毒品，非供上訴人犯本件之
罪所用之物，均不另為沒收之宣告。又上訴人偽造壹式四聯之簽
收領據，其上偽造之「曾國明」署押，因第四聯已扣案且依毒品
危害防制條例第十九條第一項之規定宣告（第四聯）沒收，則該
偽造之「曾國明」署押已併予沒收，即不再就該只偽造之署押另
依刑法第二百十九條之規定宣告沒收。另第一至第三聯之領據雖
未扣案，然無法證明該三聯領據業已滅失，該三聯領據上偽造之
「曾國明」署押，均應依刑法第二百十九條之規定宣告沒收。經
核於法尚無違誤。上訴人上訴意旨略稱：(一)、證人卓聖化等三人
指證上訴人代為簽收包裹，而知內為白粉，並無證據可證渠等之
證述與事實相符，不能作為上訴人共同運輸毒品之唯一論證。上
訴人在調查處詢問時，僅供述「阿細」說是老闆之禁藥，並未說
白粉，卓聖化等三人之證述顯然不實。且本件除卓聖化等三人之
不實證述外，並無其他可資佐證上訴人有共同運輸毒品之犯行，
原判決有不依證據認定犯罪事實之違法。(二)、上訴人於案發前數
月，即與「阿細」及老闆劉金田見面，「阿細」說禁藥是劉金田
之物品，要求上訴人至台灣代為簽收，不知是海洛因等毒品，何
來共同運輸毒品。上訴人在原審仔細辨認經調閱之口卡影本，住
於台北縣三重市○○○路三十九號四樓之劉金田（身分證統一編
號為Ｚ000000000）確係前在香港與上訴人見面之劉金
田，原審傳喚劉金田未到，即未再續予傳拘，遽行審結，並推論
劉金田是在台灣收受毒品之人，而非毒品之來源或上手，自有調
查未盡及判決不載理由或所載理由矛盾之違法。(三)、「阿細」知
悉上訴人因家庭困頓，介紹老闆劉金田與上訴人認識，後經「阿
細」與劉金田以港幣四、五萬元代價一再慫恿上訴人到台灣幫忙
簽收包裹，再轉交第三人，上訴人如非家中需款孔急，豈會輕易
答允來台代為簽收包裹。上訴人僅接受指示，不知包裹來自大陸
廣州，卻被判處無期徒刑，內心萬分不甘，於是供出海洛因來源
之上手老闆劉金田，且已確認其口卡，自符合毒品危害防制條例
第十七條減刑之規定云云。惟查：調查員蔡逢時、卓聖化、廖惟
仁在第一審係就上訴人入境台灣後，調查處派員跟監情形及在上
訴人投宿處所依法執行搜索時，上訴人對被查獲毒品之反應等親
身經歷之過程事項而為證述，渠等在第一審之證詞內容非唯與上
訴人在調查處詢問時及檢察官偵查中之自白悉相一致，上訴人及
其選任辯護人復在原審審判期日對蔡逢時、卓聖化、廖惟仁前開
證言均陳稱「無意見」（見更(二)卷第一九五頁反面），乃竟於上
訴第三審之法律審時，方以其未自承被查獲之海洛因係白粉，卓
聖化等三人證言不實云云之空泛說詞，指摘原判決採證違法，自
非可認係適法之第三審上訴理由；況如前所述，原判決並非以蔡
逢時、卓聖化、廖惟仁之前揭證言為不利上訴人之唯一論證，亦
無認定犯罪事實不依憑證據之違法。而原判決已就上訴人指稱本
件毒品係來自劉金田一節，詳加說明並無適用毒品危害防制條例
第十七條減刑規定之理由（見原判決第十一頁末二行至第十三頁
第十八行），上訴意旨對原審此部分之論斷，并未依據卷內資料
，具體指摘有何違背法令情形，徒就原判決已明白論斷之事項，
任憑己意再漫為爭執，自非有理由，應予駁回。
據上論結，應依刑事訴訟法第三百九十六條第一項，判決如主文
。
中　　華　　民　　國　九十六　年　　十　　月   十八   日
                      最高法院刑事第十庭
                          審判長法官  謝　俊　雄
                                法官  陳　世　雄
                                法官  魏　新　和
                                法官  吳　信　銘
                                法官  徐　文　亮
      本件正本證明與原本無異
                                      書  記  官
中　　華　　民　　國　九十六　年　　十　　月　二十四　日
                                                    m
附錄論罪法條
懲治走私條例第二條第一項
私運管制物品進口、出口逾公告數額者，處七年以下有期徒刑，
得併科新台幣三百萬元以下罰金。
毒品危害防制條例第四條第一項、第二項
製造、運輸、販賣第一級毒品者，處死刑或無期徒刑；處無期徒
刑者，得併科新台幣一千萬元以下罰金。
製造、運輸、販賣第二級毒品者，處無期徒刑或七年以上有期徒
刑，得併科新台幣七百萬元以下罰金。
刑法第二百十六條
行使第二百十條至第二百十五條之文書者，依偽造、變造文書或
登載不實事項或使登載不實事項之規定處斷。
刑法第二百十條
偽造、變造私文書，足以生損害於公眾或他人者，處五年以下有
期徒刑。
附表：
┌──┬───────────┬────┬───────────────┐
│編號│扣案物品名稱          │數量    │備註（或鑑驗結果）            │
├──┼───────────┼────┼───────────────┤
│一  │第一級毒品海洛因      │十一包  │經法務部調查局鑑定結果，認送驗│
│    │                      │        │白粉十一包均含第一級毒品海洛因│
│    │                      │        │成分，合計淨重3488.34 公克（空│
│    │                      │        │包裝重125.42公克），純度74.20%│
│    │                      │        │，純質淨重2588.35 公克，有該局│
│    │                      │        │93年12月1 日調科壹字第06000921│
│    │                      │        │3號鑑定通知書附卷可稽。       │
├──┼───────────┼────┼───────────────┤
│二  │第二級毒品ＭＤＭＡ    │十一包  │經法務部調查局檢驗結果，認送驗│
│    │                      │        │藥錠十一包（內含一包樣本）經檢│
│    │                      │        │驗結果均含第二級毒品ＭＤＭＡ成│
│    │                      │        │分，合計淨重2012.26 公克（空包│
│    │                      │        │裝重36.19 公克），純度52.88%，│
│    │                      │        │純質淨重1064.08 公克，有該局93│
│    │                      │        │年11月29日調科壹字第0930047724│
│    │                      │        │0號檢驗通知書附卷可稽。       │
├──┼───────────┼────┼───────────────┤
│三  │透明容器              │一個    │上訴人所有供犯本罪所用之物。  │
├──┼───────────┼────┤                              │
│四  │磅秤                  │一個    │                              │
├──┼───────────┼────┤                              │
│五  │口罩                  │一個    │                              │
├──┼───────────┼────┤                              │
│六  │切刀、刮刀、剪刀      │各一支  │                              │
├──┼───────────┼────┤                              │
│七  │簽收領據（第四聯）    │一張    │                              │
├──┼───────────┼────┤                              │
│八  │黑色塑膠袋            │一捲    │                              │
├──┼───────────┼────┤                              │
│九  │行李箱                │一個    │                              │
├──┼───────────┼────┤                              │
│十  │真空塑膠袋            │二個    │                              │
├──┼───────────┼────┤                              │
│十一│ＳＩＭ卡（門號00000000│二張    │                              │
│    │42、0000000000、晶片號│        │                              │
│    │碼00000000000000、0144│        │                              │
│    │00000000000）         │        │                              │
├──┼───────────┼────┤                              │
│十二│過濾器濾心（含紙箱）  │十二支  │                              │
├──┼───────────┼────┤                              │
│十三│海苔紙盒              │一個    │                              │
├──┼───────────┼────┼───────────────┤
│十四│出租套房登記表        │一張    │非供犯罪所用                  │
├──┼───────────┼────┼───────────────┤
│十五│記事本                │二本    │非供犯罪所用                  │
├──┼───────────┼────┼───────────────┤
│十六│過濾器濾心            │三支    │非供犯罪所用                  │
├──┼───────────┼────┼───────────────┤
│十七│預付卡包裝紙          │一個    │非供犯罪所用                  │
└──┴───────────┴────┴───────────────┘
